【裁判字號】    88,重上,105
【裁判日期】    890815
【裁判案由】    塗銷土地所有權移轉登記
【裁判全文】
臺灣高等法院臺南分院民事判決  八十八年度重上字第一○五號
      上訴人即
      附帶被上訴人    丙○○○.
      訴訟代理人      金輔政律師
      被上訴人即
      附帶上訴人      丁○○○.
      訴訟代理人      陳文欽律師
右當事人間請求塗銷土地所有權移轉登記等事件，上訴人對於臺灣臺南地方法院中華
民國八十八年十月四日八十七年重訴更字第一號第一審判決提起上訴，本院判決如左
：
      主      文
上訴及附帶上訴均駁回。
第二審訴訟費用關於上訴部分，由上訴人負擔，附帶上訴部分，由被上訴人負擔。
      事      實
甲、上訴人即附帶被上訴人方面：
    一、聲明：求為判決：（一）原判決關於上訴人敗訴部分廢棄。（二）右開廢棄
        部分，被上訴人在第一審之訴駁回。（三）駁回被上訴人之附帶上訴。
    二、陳述：除與原判決記載相同者，予以引用外，補稱：
    （一）上訴部分：本件系爭抵押權之設立，係依雙方承諾書擬定時，被上訴人對
          於辦理繼承登記之土地，主張應包含公共設施用地，由於公共設施用地如
          要移轉登記，需繳交地價百分之六十之增值稅（該土地自日據時代即無移
          轉，原價為零），是兩造另為附註約定：若有公共設施用地，以丁○○○
          為義務人，並以公告現值加四成設定抵押權與上訴人（價值為一百零四萬
          一千四百六十元），辦理抵押權登記，俟有公用徵收之情形，再由上訴人
          以抵押權人之地位取得補償金，雙方兩蒙其利，此見承諾書之內容所載及
          當事人簽名欄上之附註即明。按當事人間對於債務之成立既有約定，縱然
          未實際為錢款之交付，但債權之存在既無爭執，主債權存在，以設定抵押
          權供擔保，非法所不許。若認上述情事有虛偽意思表之存在，其虛偽意思
          表示隱藏他項行為者，適用關於該隱藏法律行為之規定。本件雙方依承諾
          書附註之內容而進行之法律行為，非有無效之情形，原判決以虛偽意思表
          示為由而命塗銷，尚有未合。
    （二）附帶上訴部分：原審共同被告甲○○○、戊○○、己○○、乙○○對於本
          件並無表示上訴，而本件事實與渠等間並無牽連關係，被上訴人對其依法
          自無附帶上訴之權，合先敘明。本件附帶被上訴人並無詐欺或暴利行為，
          且附帶上訴人之請求已逾法定之除斥期間，其主張諸多與事實不符。查兩
          造承諾書係於八十六年二月二十四日書立，依證人楊進成（被上訴人之子
          ）於發回前第一審初訊時所證，兩造簽立承諾書時，被上訴人並未受到強
          迫，對於承諾書之真正亦無異議，再參以承諾書內有關刪減之內容顯示，
          被上訴人對於承諾書已詳為思慮，難謂上訴人有詐欺或暴利之行為。事實
          上，乙○○、戊○○於本件僅有不足十萬元之表面盈利，如以訴訟負擔，
          高利重壓，及精神勞務支出，並無利益可言。
三、證據：引用第一審及本院前審所陳證據。
乙、被上訴人即附帶上訴人方面：
    一、聲明：求為判決：（一）駁回上訴。（二）原判決不利於附帶上訴人部分廢
        棄。（三）右廢棄部分之先位聲明：(一)附帶被上訴人丙○○○與附帶上訴人
        間就坐落台南縣關廟鄉○○○段二九九之一地號、地目建、面積０．一一０
        八公頃、權利範圍十分之二，於八十六年四月十五日所為買賣行為應予撤銷
        ，附帶被上訴人丙○○○並應就同年五月二日以台南縣歸仁地政事務所歸地
        字第０七四二八號收件，同年月三日登記，所為之所有權移轉登記，應予塗
        銷。(二)附帶被上訴人丙○○○與附帶上訴人間就坐落同右地段五００、五０
        ０之一地號、地目建、面積各為０．００五三及０．０一七二公頃，權利範
        圍均為十分之二，於八十六年四月七日所為買賣行為應予撤銷，附帶被上訴
        人丙○○○並應就同年四月十五日以台南縣歸仁地政事務歸地字第０六二二
        一號收件，同年月十七日登記，所為之所有權移轉登記，應予塗銷。（四）
        右廢棄部分之備位聲明：(一)附帶被上訴人丙○○○與附帶上訴人間於八十六
        年五月二日以台南縣歸仁地政事務所歸地字第０七四二八號收件，同年月三
        日登記，就坐落同右地段二九九之一地號、地目建、面積０．一一０八公頃
        、權利範圍十分之二，所為之所有權移轉登記，應予塗銷。(二)附帶被上訴人
        丙○○○與附帶上訴人於八十六年四月十五日以台南縣歸仁地政事務所歸地
        字第０六二二一號收件，同年月十七日登記，就坐落同右地段五００、五０
        ０之一地號、地目建、面積各為０．００五三及０．０一七二公頃，權利範
        圍均為十分之二，所為之所有權移轉登記應予塗銷。
    二、陳述：除與原判決記載相同者，予以引用外，補稱：
    （一）關於上訴部分：系爭抵押權認定登記，被上訴人確係遭戊○○、乙○○等
          人詐欺，騙取被上訴人印鑑證明等相關資料後，自行辦理抵押權設定登記
          ，被上訴人從未同意與上訴人丙○○○合意約定設定系爭抵押權，且兩造
          間亦從無任何抵押債權發生，基於抵押權從屬性原則，系爭抵押權自無所
          附麗，原判決准予，並無不合。
    （二）原審以被上訴人於該院八十六年度重訴字第三０六號事件審理中，主張依
          民法第七十四條撤銷原告所為給付，該聲明係請求塗銷如原審判決附表所
          示之所有權移轉登記及抵押權登記，並未請求法院撤銷系爭承諾書之意思
          表示，被上訴人遲至八十七年十一月二十一日始具狀請求原審法院撤銷上
          開承諾書之意思，及依該承諾書與上訴人等所為之買賣行為（非所有權移
          轉），已逾一年之除斥期間云云為斷。惟按民法第七十四條第一項所謂之
          法律行為，應包括債權及物權行為在內，被上訴人於八十六年九月四日起
          訴時，即已聲明請求撤銷因承諾書所載地土地所有權移轉登記之法律行為
          ，當然包括約定移轉土地所有權之債權及物權意思表示在內。嗣又於八十
          七年十一月二十一日具狀請求撤銷承諾書之意思表示，僅在使聲明更為明
          確，非謂前一聲明有欠缺而有逾一年除斥期間之瑕疵，原判決之認定顯有
          不當。
    （三）復查所謂「第三人詐欺」，係指表意人與相對人為法律行為以外之第三人
          而言，若該「第三人」為相對人之代理人或受其委任從事諦約者，均不包
          括在內（參閱學者王澤鑑著「民法實例研習叢書二：民法總則」第三百二
          十六頁）。本件被上訴人係受戊○○、乙○○之共同詐欺，始將系爭土地
          移轉登記渠等之人頭丙○○○等人，上訴人丙○○○及甲○○○於原審法
          院八十六年度訴字第九四三號拆屋交地事件八十六年七月三十日言詞辯論
          時坦承：「土地過戶全由原告（指戊○○）辦理，登記原因為何均不知情
          」；戊○○亦於原審八十六年度重訴字第三０六號塗銷所有權移轉登記事
          件八十六年十月二十九日言詞辯論中自認：「現職代書，被告丙○○○、
          甲○○○二人間無買賣行為，無原告聲明第一項之事實，該二人係授權給
          我，他們只是人頭，過戶給誰都是我決定的．．．實際並無買賣行為」，
          則附帶被上訴人丙○○○等只是戊○○之人頭，因此戊○○並非所謂「第
          三人」。從而，原審判決認上訴人不能證明丙○○○等三人有何明知被上
          訴人係受戊○○詐欺，而駁回被上訴人之訴，亦有不當。
    （四）末查戊○○、乙○○使用詐術使被上訴人陷於錯誤，而約定為財產上給付
          ，並已為移轉登記，而獲取暴利，自應為法律所不許，然原審判決一面認
          定系爭土地移轉登記，確係因戊○○等詐欺行為所致，卻又駁回附帶上訴
          人以受詐欺之法律關係，主張撤銷系爭土地所有權移轉登記，實難謂當。
    三、證據：援用第一審所提出之各項證據。
      理      由
一、按上訴人於終局判決前，得將上訴撤回；但被上訴人已為附帶上訴者，應得其同
    意，民事訴訟法第四百五十九條第一項定有明文。本件上訴人於提起上訴後，雖
    於八十九年一月十二日具狀撤回其上訴，惟被上訴人於上訴人撤回上訴前之八十
    八年十一月九日即提起附帶上訴，並於八十九年一月二十一日具狀為不同意上訴
    人撤回上訴之意思表示，揆諸前揭法文規定，本件自不生上訴人撤回其上訴之效
    力。又本件被上訴人對於原審被告戊○○、乙○○、甲○○○、己○○等人提起
    附帶上訴部分，因該等原審被告並非本件訴訟中之上訴人，被上訴人依法對之不
    得提起附帶上訴，此部分之附帶上訴（即除丙○○○外之附帶上訴）已由本院另
    以裁定駁回，兩造就此一不合法附帶上訴部分所為之聲明、陳述，亦因前揭裁定
    之駁回而非本院於此所得審酌，故未一一論列，僅於此先為敘明。
二、被上訴人起訴主張：坐落台南縣關廟鄉○○○段（以下同）二九九之一、二九九
    之二、五○○、五○○之一、五○○之二、五○○之三地號等六筆土地，為被上
    訴人所有未辦理繼承登記之土地，然為被上訴人事前所不知，詎原審被告戊○○
    竟串通原審被告乙○○，利用被上訴人之無知及缺乏經驗，共同向被上訴人詐稱
    ：被上訴人尚有未辦理繼承登記之土地，僅是一塊價值不毛之荒地，致使被上訴
    人陷於錯誤，而於八十六年二月二十四日與之簽立承諾書，約定將上開土地所有
    權移轉予戊○○、乙○○或其指定之人，戊○○、乙○○等二人於取得被上訴人
    承諾書及所交付之印鑑證明、印鑑章後，即辦理繼承登記，並分別利用人頭即上
    訴人丙○○○及原審被告甲○○○、己○○等人，將被上訴人所繼承之土地分別
    移轉為彼等所有或虛偽設定抵押權，與上訴人丙○○○有關者為：(1)二九九之一
    地號土地，先以買賣名義，將被上訴人之應有部分移轉為丙○○○與甲○○○二
    人共有，嗣丙○○○與甲○○○二人通謀虛偽意思表示，又以買賣名義將丙○○
    ○之應有部分移轉予甲○○○。(2)五○○、五○○之一地號土地，以買賣名義，
    將被上訴人之應有部分移轉為丙○○○與甲○○○二人共有。(3)五○○之二地號
    土地，偽以被上訴人為債務人為上訴人丙○○○設定權利價值一百零四萬一千四
    百六十元之抵押權。因戊○○、乙○○僅以五十萬元之價額向被上訴人騙取上開
    以公告現值計算已值一千萬元之土地，顯屬暴利行為，且顯失公平，爰依民法第
    七十四條之規定，撤銷與戊○○、乙○○於八十六年二月二十四日所為承諾書同
    意移轉系爭土地所有權或設定抵押權予上訴人丙○○○之意思表示，先位聲明求
    為命被上訴人與上訴人丙○○○間就前揭土地所為之買賣行為應予撤銷及所為之
    所有權移轉登記暨抵押權設定登記應予塗銷之判決。又被上訴人並已依民法第九
    十二條第一項之規定，以存証信函撤銷前揭被詐欺所為之意思表示，爰依所有權
    之作用，以備位聲明求為命上訴人丙○○○應塗銷前揭土地所為之所有權移轉登
    記暨抵押權設定登記之判決。上訴人則以：上訴人取得系爭土地之所有權，並無
    暴利或詐欺行為，系爭抵押權之設定，亦係依兩造所訂立之承諾書內容為之，雖
    無實際之金錢交付，但有被擔保之債權存在，自非無效等語，資為抗辯。
三、查被上訴人主張其與戊○○、乙○○於八十六年二月二十四日簽立承諾書，約定
    其委託戊○○二人清查被上訴人是否有得再繼承之不動產，若有則戊○○二人應
    給付被上訴人五十萬元，為被上訴人辦理繼承登記後，被上訴人應將土地全部移
    轉登記予戊○○二人或其指定之人，土地價值差價部分即贈與戊○○等二人，嗣
    被上訴人交付辦理登記所需之印鑑及文件予戊○○等人後，戊○○等人即以上訴
    人丙○○○及原審被告甲○○○、己○○等人名義，將被上訴人所繼承如原判決
    附表一、二所示之土地分別移轉為彼等所有或為之設定抵押權等事實，業據被上
    訴人提出土地登記簿謄本、承諾書等件為證，且為上訴人丙○○○等人所不爭，
    堪信為真實。而被上訴人主張戊○○、乙○○二人係乘伊之急迫、輕率或無經驗
    ，使之簽立承諾書，並以五十萬元之價額向被上訴人騙取公告現值在一千萬元之
    土地，係屬暴利行為，且顯失公平云云，則為上訴人所否認，並抗辯被上訴人之
    請求已逾法律所規定之除斥期間等情。按法律行為，係乘他人之急迫、輕率或無
    經驗，使其為財產上之給付，或為給付之約定，依當時情形顯失公平者，法院得
    因利害關係人之聲請，撤銷其法律行為，或減輕其給付。前項聲請，應於法律行
    為後一年內為之，民法第七十四條定有明文。本件被上訴人基於民法第七十四條
    之規定，所為先位聲明，請求伊與上訴人丙○○○間就前揭土地所為之買賣行為
    應予撤銷及所為之所有權移轉登記暨抵押權設定登記應予塗銷部分，首應審酌者
    ，應為被上訴人與戊○○、乙○○於八十六年二月二十四日所為承諾書同意移轉
    系爭土地所有權或設定抵押權予上訴人丙○○○之意思表示，是否因被上訴人之
    聲請法院而撤銷一節。經查被上訴人所指之系爭承諾書係於八十六年二月二十四
    日作成，而上訴人丙○○○所取得系爭土地之所有權，其最後移轉登記期間八十
    六年六月十二日，有該承諾書及相關之土地登記簿謄本可稽，而被上訴人雖於原
    審八十六年度重訴字第三○六號案中主張欲依民法七十四條撤銷被上訴人所為給
    付，惟其聲明乃請求上訴人塗銷如原判決附表所示之所有權移轉登記及抵押權設
    定登記，並未請求法院撤銷系爭承諾書之意思表示，此由被上訴人所提寄予戊○
    ○等五人之存證信函上載「爰依民法第七十四條、九十二條第一項之規定，因被
    詐欺致將土地移轉、設定抵押予戊○○等人之意思表示及法律行為均撤銷‧‧」
    ，益足認被上訴人當時行使撤銷權之對象為上訴人而非法院。被上訴人遲至八十
    七年十一月二十一日始具狀請求原審法院撤銷上開承諾書之意思表示及依上開承
    諾書與上訴人間所為之土地買賣行為（非所有權移轉），已逾承諾書所為意思表
    示及移轉登記所為法律行為後一年之除斥期間，姑不論上開承諾書及上訴人基於
    承諾書所受之給付是否公平、有無暴利，被上訴人之撤銷訴權已因除斥期間之經
    過而消滅，其訴請撤銷上開承諾書之意思表示及嗣後所為所有權移轉或抵押權設
    定登記之法律行為，自非法之所許，是其先位聲明請求撤銷伊與上訴人丙○○○
    間就前揭土地所為之買賣行為及塗銷所為之所有權移轉登記暨抵押權設定登記，
    為無理由，應予駁回。
四、次按因被詐欺或被脅迫而為意思表示者，表意人得撤銷其意思表示。但詐欺係由
    第三人所為者，以相對人明知其事實或可得而知者為限，始得撤銷之。民法第九
    十二條第一項定有明文。被上訴人主張戊○○、乙○○已知被上訴人得繼承之土
    地有六筆、公告現值達一千餘萬元，竟隱瞞該事實，誘騙被上訴人簽立承諾書，
    使其陷於錯誤，以五十萬元為代價，將價值顯不相當之土地移轉登記予渠等之人
    頭即上訴人丙○○○，並設定如原判決附表二所示之抵押權予上訴人丙○○○等
    事實，縱然可信，惟戊○○係於被上訴人書立承諾書後，將被上訴人所繼承之系
    爭土地應有部分直接以被上訴人之名義移轉登記予上訴人丙○○○，並未經由其
    指為詐欺行為之戊○○二人，亦即系爭土地係直接由被上訴人移轉予不受承諾書
    拘束之第三人即上訴人丙○○○，則被上訴人得否依戊○○、乙○○之詐欺行為
    而直接撤銷其移轉予第三人即上訴人丙○○○土地所有權所為之意思表示？即為
    被上訴人得否依所有權塗銷系爭土地所有權移轉登記之關鍵所在，依前揭民法第
    九十二條第一項但書規定，應以上訴人丙○○○是否明知戊○○等詐欺之事實，
    或可得而知者為限，此一事實，依舉證責任分配原則，應由被上訴人就該主張有
    利於己之事實即上訴人丙○○○明知戊○○前揭詐欺之事實負舉證責任。就此，
    被上訴人主張上訴人為戊○○等二人之人頭，戊○○及上訴人均已自認渠等與被
    上訴人間並無買賣契約存在，是上訴人自為知情云云為其立證方法，然查戊○○
    固曾於八十六年十一月三日在原審八十六年度重訴字第三○六號案言詞辯論期日
    中自承上訴人丙○○○等均授權予伊，他們只是人頭，過戶給誰是伊所決定等語
    ，惟上訴人丙○○○等於另案八十六年訴字第九四三號拆屋還地案中證稱因戊○
    ○央求渠等向朋友借錢，故將土地登記予渠等為擔保（見原審八十六年訴字第九
    四三號八十六年七月三十日言詞辯論筆錄），且戊○○於八十六年訴字第九四三
    號中，亦同此主張，則上訴人丙○○○與戊○○間既有前揭擔保關係，縱上訴人
    與被上訴人間並無實際買賣行為，而係戊○○所指定之「人頭」，因另有其他經
    濟因素存在，即非單純為戊○○之代理人或受任人，自不能以此推定上訴人明知
    並可得而知戊○○二人有詐欺被上訴人之行為，此外，被上訴人復未能舉證證明
    上訴人丙○○○有何明知之情事，從而，被上訴人自不得依民法第九十二條規定
    撤銷其與上訴人丙○○○就系爭土地所為所有權移轉登記之意思表示，被上訴人
    亦無從依所有權之作用請求塗銷該所有權移轉登記。是被上訴人以其受戊○○等
    人詐欺，已發存証信函撤銷被詐欺所為之意思表示為由，依所有權之作用，請求
    上訴人丙○○○應塗銷前揭土地所為之所有權移轉登記，為無理由，應予駁回。
五、至於被上訴人本於所有權之作用，請求上訴人丙○○○應塗銷前揭土地所為之抵
    押權設定登記部分，被上訴人主張其與上訴人丙○○○間並無任何抵押債權發生
    ，從未有設定系爭抵押權之合意，上訴人則以本件系爭抵押權之設立，係依雙方
    所立承諾書中附註之記載所為，雖無金錢交付，惟有擔保一定之債權，並非無效
    ，雙方各執一詞。查被上訴人主張其簽妥承諾書後，並未留存原本及繕本，原本
    乃交由戊○○二人取走，嗣戊○○等人自行在承諾書上加註「若有公共設施用地
    以丁○○○為義務人、並以公告現值加四成設定抵押與受任人或其指定之人，並
    全權由受任人辦理抵押設定登記。作為應給付受任人等之款項」等語，並基此為
    如原判決附表二所示之抵押權設定予上訴人丙○○○，並稱其於前審所提系爭承
    諾書之影本乃據戊○○於另案八十六年訴字第九四三號拆屋交地案中所提之證物
    影印而來之事實，業據原審調閱上開案卷予以對照，其上尚隱約可見戊○○於另
    案中自行以藍色螢光筆劃線所留之痕跡，而堪信實。參以被上訴人主張系爭承諾
    書乃為其受詐欺之證據，自有提出原本證明之需要，若其留有原本，自無故意不
    予提出而輾轉影印使用之可能。反之戊○○為專業代書，已如前述，則依社會一
    般土地交易習慣，凡訂有書面契約者，均係一式兩份以資為證，以其擬定契約之
    細心，及其交付五十萬於被上訴人時另立收據，其上詳載該給付乃為被上訴人將
    「全部土地」（未載明土地地號及筆數）贈與戊○○等人之對待給付等語，此有
    其於該案中所提收據可證，足見戊○○等人行事周全細密，豈有可能於訂約後不
    留存原本之可能。又查原審於審理中曾命戊○○等人提出承諾書之原本，戊○○
    等人始終以各種理由推托而拒提出，按當事人無正當理由不從提出文書之命者，
    法院得認他造關於該文書之主張為正當，民事訴訟法第三百四十五條定有明文，
    戊○○等人既拒絕提出承諾書原本供法院審酌，則自應認被上訴人主張承諾書上
    之附註為戊○○等人自行所為之事實為真正。而前揭附註既係戊○○自行所加，
    則被上訴人自始即未曾為如原判決附表二所示之抵押權設定之意思表示，該抵押
    權設定契約乃未曾成立，上訴人徒以承諾書中附註之形式記載，空言主張系爭抵
    押權之存在，自不足採。本件兩造既無設定系爭抵押權之合意，系爭抵押權即不
    能認為成立，惟其於仍有形式之登記存在，自係對於被上訴人土地所有權之妨害
    ，被上訴人依民法第七百六十七條所有權作用之規定，請求上訴人塗銷如原判決
    附表二所示之系爭抵押權設定登記，即有所據，應予准許。
六、綜上所述，本件被上訴人依民法第七十四條之規定，撤銷與戊○○、乙○○於八
    十六年二月二十四日所為承諾書同意移轉系爭土地所有權或設定抵押權予上訴人
    丙○○○之意思表示，先位聲明請求判決被上訴人與上訴人丙○○○間就其聲明
    所示土地所為之買賣行為應予撤銷及所為之所有權移轉登記應予塗銷，及以存証
    信函撤銷其被詐欺所為之意思表示為由，本於所有權之作用，備位聲明請求判決
    上訴人丙○○○應塗銷前揭土地所為之所有權移轉登記，均為無理由，應予駁回
    。至於被上訴人依民法第七百六十七條所有權作用之規定，請求上訴人塗銷如原
    判決附表二所示之系爭抵押權設定登記，則為有理由，應予准許。原審就上開應
    准許部分，為被上訴人勝訴之判決，就上開應駁回部分，為被上訴人敗訴之判決
    ，於法並無違誤，兩造各就其敗訴部分仍執前詞，指摘原判決不當，求予廢棄，
    為無理由，應分別駁回其上訴及附帶上訴。
七、至於兩造就本件合法上訴部分以外之其餘攻擊及防禦方法及所提出之各項證據資
    料，經審酌後，因與本件判決之基礎無涉，且不影響判決之最後結果，爰未一一
    論述指明，僅附此敘明。
八、據上論結，本件上訴及附帶上訴均為無理由，依民事訴訟法第四百四十九條第一
    項、第七十八條，判決如主文。
中      華      民      國    八十九    年      八      月    十五      日
                  臺灣高等法院臺南分院民事第二庭
~B1審判長法官
~B2      法官
~B3      法官
右為正本係照原本作成。
如對本判決上訴，須於判決送達後二十日內向本院提出上訴狀；未表明上訴理由者，
應於上訴後二十日內向本院提出理由書。
中      華      民      國    八十九    年      六      月    二十八    日
~B法院書記官  謝淑玉


司法院資訊處製作；財團法人民間司法改革基金會備份。
